最高法院刑事判決　　　　　　九十六年度台上字第二五三二號
上　訴　人　甲○○
選任辯護人　歐陽志宏律師
上列上訴人因違反毒品危害防制條例案件，不服台灣高等法院高
雄分院中華民國九十六年二月二十六日第二審更審判決（九十五
年度上更(一)字第三八０號，起訴案號：台灣高雄地方法院檢察署
九十一年度偵字第二０三九０號），提起上訴，本院判決如下：
    主  文
原判決撤銷，發回台灣高等法院高雄分院。
    理　由
本件原判決認定上訴人甲○○明知海洛因係政府管制進口物品之
第一級毒品，竟與戴日原、張清高共同基於運輸走私海洛因進入
台灣之犯意聯絡，由戴日原提供上訴人往返台灣與澳門間之機票
等費用，由上訴人於民國九十一年九月十二日下午，搭機前往澳
門並住進戴日原所指定之澳門東旺酒家，上訴人於翌日即同年月
十三日，在該東旺酒家大廳收受張清高所交予之拖鞋一雙（鞋底
內夾藏海洛因二包，驗後淨重四六四點九一公克，包裝重十七點
四三公克），並將之藏置在手提袋內最底層，其上則放置土產、
毛巾及盥洗用具等物掩飾，上訴人隨即於同年月十三日晚上九時
二十分許，自澳門搭機夾帶該藏有毒品之拖鞋返抵中正國際機場
，嗣於通關入境時經調查人員會同海關人員察覺有異，經以Ｘ光
掃描後發現其內夾藏物品而割開鞋底，當場扣得上開海洛因二包
及拖鞋一雙等情。因而撤銷第一審諭知上訴人無罪之判決，改判
論處上訴人共同運輸第一級毒品罪刑，固非無見。
惟查：(一)、無證據能力、未經合法調查之證據，不得作為判斷之
依據，刑事訴訟法第一百五十五條第二項定有明文。而證據能力
之有無，乃法院應依職權調查、認定之事項，不因當事人未加爭
執，即可毋庸調查而逕認有證據能力。原判決認定上訴人有前揭
犯行，係依憑行政院海岸巡防署南部地區巡防局高雄市機動查緝
隊，於九十一年九月十一日，對戴日原、張清高監聽之通話內容
紀錄（原判決第五頁第三至二十一行），為其主要論據之一。然
稽諸卷附上開監聽通話內容紀錄，其內就由何單位及何人監聽上
開電話，上開監聽究有無依照法定程序為之，俱無記載（第一審
卷第二０一至二０五頁），而上情與該監聽資料有無證據能力攸
關，自應詳予調查釐清論述說明。乃原審就上情未詳予調查釐清
，復未說明該監聽資料為有證據能力之理由，逕援引該監聽資料
為不利上訴人認定之依據，尚有未合。(二)、依法應於審判期日調
查之證據雖已調查，而其內容未明瞭者，即與未經調查無異，如
遽行判決，仍屬應於審判期日調查之證據而未予調查，尚不得遽
對被告為有利或不利之認定。原判決認定上訴人有前揭犯行，係
依憑行政院海岸巡防署南部地區巡防局高雄市機動查緝隊，於九
十一年九月十一日，對戴日原、張清高監聽之通話內容紀錄，戴
日原與張清高對於上訴人所攜帶手提袋內之拖鞋夾藏海洛因毒品
一節，顯然均屬知情。且詳究彼等二人遭監聽之部分對話內容，
「張清高：『他們應該都會知道，會嗎？』，戴日原：『讓他們
（指上訴人、陳武材、羅啟宗）去，他們不知……互相都不知啦
』」部分，足證張清高本意應係要攜毒闖關之人，都要知道所攜
帶者係屬何物，方有上開『他們應該都會知道』之語脫口而出，
另張清高接著所說之「會嗎？」，則應是指「上訴人會不會完成
攜帶毒品闖關入境？」，如此解讀，再對照上開戴日原所說『讓
他們（指上訴人、陳武材、羅啟宗）去，他們不知……互相都不
知啦』，亦應係指上訴人、陳武材、羅啟宗等人，互相不知道彼
此身負攜毒闖關入境之任務，而非指上訴人不知自己所攜帶之物
內藏毒品。至於證人戴日原於上開監聽內容中所提及之：「什麼
？你現在是說文科嗎？……也要讓他出去嗎？」等語，則係確定
張清高真意，是否同意讓上訴人出境前往澳門（原判決第五頁第
三至二十一行）等情，為其主要論據之一。然戴日原、張清高上
開電話對話之內容是否不盡明確？彼等對話內容之真意如何是否
難以確定？乃原審未說明經由何項調查及有何證據，堪認戴日原
、張清高二人上開電話交談真意確如上述，而援引戴日原、張清
高上開不盡明確之電話交談內容，逕為不利上訴人之推論，其查
證未盡且理由欠備，遽行判決，尚有未洽。(三)、犯罪事實應依證
據認定，有罪之判決書，應於理由內記載認定犯罪事實所憑之證
據及其認定之理由，否則即有理由不備之違法。原判決於事實欄
記載：……上訴人嗣在該東旺酒家大廳收受張清高所交予之拖鞋
一雙（鞋底內夾藏海洛因二包，驗後淨重四六四點九一公克，包
裝重十七點四三公克），並將之藏置在手提袋內最底層，其上則
放置土產、毛巾及盥洗用具等物掩飾等情，是否認定張清高交付
與上訴人者，僅係其內夾藏上開海洛因之拖鞋一雙，並由上訴人
將之藏置在手提袋內最底層，其上則放置土產、毛巾及盥洗用具
等物掩飾？然上情為上訴人所否認，辯稱：張清高假冒係劉淑錦
之親戚，在澳門東旺酒家大廳交伊扣案之手提袋，表示手提袋內
係裝送伊吃之名產物品等，伊不知該手提袋內裝有拖鞋夾藏海洛
因等，伊係遭張清高、戴日原利用（原判決第三頁第十五至十九
行）等情。乃原判決未說明其認定上訴人有前揭犯行，所依憑之
證據及理由為何，逕於事實欄為上開認定記載，其理由欠備，尚
有未合。上訴意旨指摘原判決不當，尚非全無理由。按第三審法
院應以第二審判決所確認之事實為判決基礎，刑事訴訟法第三百
九十四條第一項前段定有明文。原判決上述之違背法令，影響於
事實之確定，本院無可據以為裁判，應將原判決撤銷，發回原審
法院更為審判。
據上論結，應依刑事訴訟法第三百九十七條、第四百零一條，判
決如主文。
中　　華　　民　　國　九十六　年　  五 　 月    十  　日
                      最高法院刑事第一庭
                          審判長法官  董　明　霈
                                法官  林　茂　雄
                                法官  張　祺　祥
                                法官  呂　永　福
                                法官  徐　文　亮
      本件正本證明與原本無異
                                      書  記  官
中　　華　　民　　國　九十六　年　  五 　 月   十七 　日
                                                   m
